臺灣臺北地方法院民事判決　　　　　　　　96年度建字第29號
原　　　告　慶耀營造有限公司
法定代理人　乙○○
訴訟代理人　丁○○
被　　　告　交通部臺灣鐵路管理局
法定代理人　丙○○甲○○之承.
訴訟代理人　劉承斌律師
複代　理人　李基益律師
　　　　　　謝思賢律師
　　　　　　戊○○
上列當事人間給付工程款等事件，本院於民國96年8月23日言詞
辯論終結，判決如下：
    主  文
被告應給付原告新台幣30,000元，及自民國95年7月25日起自清
償日止按年息5%計算之利息。
被告應給付原告新台幣38,969,181元，及其中新台幣33,399,181
元自民國96年3月30日起，其餘新台幣5,570,000元自民國96年7
月26日起，均至清償日止，按年息5%計算之利息。
原告其餘之訴駁回。
訴訟費用新台幣409,760元，其中新台幣352,393元由被告負擔，
餘由原告負擔。
本判決第一項得假執行。但被告以新台幣30,000元供擔保，得免
假執行。
本判決第二項於原告以新台幣12,989,727元供擔保後，得假執行
。但被告以新台幣38,969,181元供擔保，得免假執行。
原告其餘假執行之聲請駁回。
    事實及理由
一、原告起訴主張如下：
  (一)兩造於民國（下同）94年7月15日訂立「臺灣鐵路更新結構
　　計畫（K1＋850～K2＋460）路基工程）」契約。被告於95年
    4月19日通知原告自95年10月14日起至95年4月2日止停工。
　　詎被告以有可歸責原告之事由，延誤契約期限，情節重大為
    由，於95年7月17日依系爭契約第17.1條第1項第5款、政府
    採購法第101條第1項第10款規定終止系爭契約，並於政府公
　　報公告原告為不良廠商，經原告依同法第102條第2項規定提
　  出申訴，審議結果認定原告雖有進度落後情形，但非可歸責
    於原告，而係因被告指示不當及未履行協力義務，包括工區
    內有堆置30,000餘立方米土方、相鄰其他工程占據施工路徑
    （即隧道工程僅有唯一便道動線供施工機具進出，該動線與
    原告承攬之路基工程工作位置重疊，必須待隧道主體工程完
    竣後，工區重疊部分淨空，原告始能全面動工）、被告遲延
　　交付施工控制點、未遷移電務設備、電力桿基礎共構形式未
　  確定所致，且被告因政策變更而終止契約時，原告無進度落
    後情形，而撤銷被告所為在政府採購公報刊登原告為不良廠
　　商之處分。按政府採購法第83條、訴願法第95條前段、第96
　  條規定，及參照最高行政法院45年判字第60號判例，該審議
    結果拘束被告，被告不得再事爭執。
  (二)系爭工程於95年4月3日復工，關於隧道工程與系爭工程使用
    同一施工便道（卷1第338至340頁會勘結論未經原告簽認）
    、電務設施未遷移、電力桿基礎共構形式未確定等障礙仍未
    排除，影響系爭工程的要逕工作。又被告於95年4月1日雖點
    交工區給原告，但地形現狀與設計圖說所載差異甚鉅，致使
    要逕工作路基東側擋牆無法進行（見卷1第295頁），迄95年
    5月15日完成變更設計手續始能施作。故原告於95年5月30日
　　施作進度32.33%（被告提出之監造日報表雖記載22.189%，
　  但與卷1第302頁所示累計進度32.33%不符，監造日報顯非真
    實），非可歸責於原告。被告之台北施工隊曾修正施工預訂
    進度表（卷1第294頁），預訂完工期日95年8月31日，但被
    告於95年7月17日終止契約後廢止該核定。
  (三)被告雖無系爭契約第17.1條第1項第5款終止權，但依下列說
    明，系爭契約仍消滅：
  1.依民法第511條規定，被告得隨時終止契約，故其於95年7月
    17日為終止意思表示，仍生終止效力，此由被告多次表示未
　　施作部份予以減除並盡速辦理結案，再於95年7月27日就系
　  爭工程工作及未施作部份之材料辦理點交，足以間接推知其
    有終止契約之意思表示。
　2.系爭契約第17.2條第1項約定被告得因政策變更而終止契約
　  。經查系爭契約尚未施作部份預定以無道碴軌道形式施作，
    嗣被告欲變更為Ｕ型混凝土版石碴軌道，原定工作無施作之
    必要，符合政策變更要件。是被告於95年7月17日為終止意
    思表示，仍生終止效力。
　3.如認被告之終止不合法，主張原告於95年11月16日終止契約
  　。
　(四)如認被告所為終止契約意思表示不生效，且無從轉換認為被
　  告行使其他約定或法定終止權，致系爭契約關係仍存在。惟
    被告因政策變更，致原告未施作部份已無施作必要，須辦理
    減帳及工程變更以結案，是系爭契約目的已達，且被告重新
    發包予第三人，致原告給付不能，依系爭契約第12.2條、第
    12.5條規定，被告應進行驗收程序，完成驗收紀錄及竣工報
    告，及依系爭契約第16條規定辦理減帳部份之變更，再依系
    爭契約第2.1條及2.2條規定辦理加減帳結算等協力行為，原
    告方得請求估驗計價，及依系爭第11.5.4條規定請求返還履
    約保證金。查原告已於95年7月27日點交工作予被告，並屢
    次催告被告驗收結案及給付報酬、發還履約保證金，被告置
　　之不理，乃以不正當行為阻止上開付款條件成就，類推適用
  　民法第101條第1項規定，及參照最高法院87年度台上字第12
　　05號判例、91年度台上字第1212號判決，視為該驗收、辦理
　  減帳部份之變更、完成竣工報告及就變更部份辦理加減帳結
    算等條件完成，被告應即給付之。退步言，縱認上開條件未
　　成就，惟依系爭契約第12.6條規定：「工程部份完工後，如
　  有部份先行使用之必要，應先就該部份辦理驗收或分段查驗
    供驗收之用，並得就該部份支付價金及起算保固期。」，原
    告已點交工作予被告，經被告允諾給付報酬，及就材料進場
    未施作部份、變更設計部份議定價格而為給付，詎嗣後原告
    屢次請求被告給付報酬與辦理驗收結案，被告置之不理，而
    不為減除未施作部份與議定價格等協力行為條件，亦應認為
    該條件已完成，被告應給付報酬與發還履約保證金。
  (五)依系爭契約第17.2條約定：「契約因政策變更．．終止或解
    除部份或全部契約，並補償立約商因此所生之損失（不包括
　　所失利益）．．立約商於接獲本局通知前已完成且可使用之
　  履約標的，依契約價金給付。」，請求被告給付附表一至三
    所示已完成工作項目、材料進場尚未施作項目及變更設計之
    工作項目之報酬及價金。又就被告爭執項目說明如下：
  1.ψ50CM預壘樁（含空打）部分：兩造於95年7月27日點交確
    認施作長度（含空打）7,116公尺，被告製作95年12月25日
　　「依現場實際施作清點數量辦理變更事宜會議記錄」亦有相
　  同記載，原告乃就契約預定數量6,919公尺，每公尺1,923元
    ，請求報酬13,305,237元。縱認施作數量6,464公尺，惟依
    系爭契約第2.1.1條約定，該增減不超過10%，仍按契約價金
    給付。
  2.路基版60M×0.8M×4M部分：路基版原設計以原土（即開挖
　　工區之土方）回填，但因無法達到系爭契約所規範之土壤壓
　  密狀態，被告於95年5月25日「台北施工隊重大工程執行情
    形追蹤檢討會」中指示原告以灌漿改善地質來補強地盤承載
    力，由原告負擔灌漿費用，灌漿厚度之碎石級配則給予減除
    ，並未要求原告應於施工前製作灌漿計畫書交被告審查。嗣
    原告完工，經被告之程師周瑞江簽認，再經臺北土木技師公
    會鑑定已達安全標準，原告得請求被告支付報酬1,592,644
    元。
　(六)被告指示不當，經原告於94年7月8日通知被告，被告仍執意
　  要求原告進場開工而導致停工。為此依系爭契約第17.2條約
    定、民法第511條、第509條規定，並參考系爭契約第17.4.2
    條所定賠償範圍，請求被告賠償原告因被告之事由而停工之
　　期間所支出之費用3,744,914元（如卷1第108頁第1至7項）
  　、原告已施作土方小搬運工作，但被告未變更契約並終止契
    約致原告受損935,221元（40.53×21,976×1.05），或賠償
　　系爭契約附件詳細價目表所定原告之承包利潤及管理費4,67
　  7,921元。又就損害細目說明如下：
  1.人員薪資部分：原告就系爭工程僱用定期勞工林泳呈（即林
　　奇立）、吳婉宜、周勇、惠誠工程行、陳志達。再系爭工程
    決標價金逾50,000,000元，依行政院公共工程委員會頒佈之
    「公共工程施工品質管理作業要點」第4條第1款第1、2點，
    須有二人之品管人員，並不得跨越其它標案，且施工時應在
    工地執行職務，上開陳志達、林泳呈即擔任品管人員。又系
    爭契約第17.4條第2項約定停工期間現場待命人員最多5人，
    由兩造協議訂定。
  2.系爭工程工區內遺留21,976立方米之土方，原告於94年9月7
    日通知被告，經系爭工程之監造顧問公司於94年10月5日建
　　議辦理棄方數量追加，嗣被告指示進行施工，並以增加挖土
　  機之方式施作，以利土方之小搬運，依民法第491條規定，
    視為被告允與土方小搬運之報酬，並按系爭契約附件價目表
    所定單價計價。原告已依該指示，於土方存在之狀態下完成
    工作，被告自應給付報酬。又縱認兩造未成立追加工程契約
    ，但該情形屬被告指示不當，致原告無法完成工作，依民法
    第509條規定，原告亦得請求按每立方米單價40.53元計算報
    酬或損害賠償。
  (七)原告以合作金庫總行簽發，發票日96年7月25日，面額5,570
    ,000 元之支票繳納系爭契約之履約保證金予被告，經被告
    提示兌現，系爭契約終止後，履約保證責任亦消滅。又依系
　　爭契約第11.5.5條規定：「履約保證金．．於符合發還條件
　  且無解決事項後無息發還。其因不可歸責於立約商之事由，
    至終止或解除契約或暫停履約者，得提前發還之。」，為此
    請求被告返還履約保證金5,570,000元。
  (八)依民法第233條第1項，第229條第1項、第505條第1項規定，
　　原告於95年11月17日催告被告於7日內給付報酬及賠償損害
　  ，被告未給付，應自95年11月24日起負遲延責任。
　(九)政府採購法第85條第1項、第3項規定「審議判斷指明原採購
　  行為違反法令者，招標機關應另為適法之處置。」、「第一
    項情形，廠商得向招標機關請求償付其準備投標、異議及申
    訴所支出之必要費用」。原告提起上開申訴，經行政院公共
    工程委員會審議認定被告違反法令，為此請求被告償付審議
    必要費用30,000元。
  (十)聲明：
  1.被告應給付原告45,196,193元，及自95年7月25日起自清償
    日止按年息5%計算之利息。
  2.願供擔保，請准宣告假執行。
二、被告抗辯如下：
  (一)系爭工程固因被告規劃不當而停工，但被告於95年4月1日點
    交工區予原告，確認「經現場會勘已恢復至唯翔營造進場前
    原地貌，隧道標施工機具、材料亦已全數撤離工地」，而排
    除系爭工程與隧道工程重疊障礙。於95年4月3日復工時，重
    新規劃施工進度為95年5月30日應完成69.6%，預訂完工日期
    95年6月30日，但原告於95年5月30日僅完成22.189%，被告
　　先後於95年4月19日、95年5月22日、95年5月25日發函催請
　  原告限期趕工，均未獲置理，被告乃於95年7月17日以「因
    可歸責於立約商之事由，工程進度嚴重落後達46%，情節重
　　大」為由，依系爭契約第17.1條第1項第5款約定，通知原告
　  自95年6月5日終止契約。至工區內之電務設施雖未遷移，但
    其與新東正線重疊之處僅佔全部工程進度不到1%，淨寬不足
    之處僅存於里程2K+000~2K+010處區區10公尺範圍，且被告
    已指示原告如何施工，是不影響要徑工程進行，惟影響原告
    完工。
  (二)按民法第99條第1項規定，及系爭契約第17.1.5條、第17.1
    條第4款約定「立約商履約有下列情形之一者，本局得以書
　　面通知立約商終止契約或解除契約之部份或全部，且不補償
  　立約商因此所生之損失：17.1.5因可歸責於立約商之事由，
    致延誤履約期限，情節重大者。」、「本局得自通知立約商
    終止或解除契約日起，扣發立約商應得之工程款，包括尚未
    領取之工程估驗款、全部保留款等，並不發還立約商之履約
    保證金。至本契約經本局自行或洽請其他廠商完成後，如扣
    除本局為完成本契約所支付之一切費用或損失、損害後有剩
    餘者，本局應將差額給付立約商。如有不足者，立約商及其
    連帶保證人應將該項差額賠償本局。」，本件因可歸責於原
    告之事由，進度嚴重落後，被告於95年7月17日終止契約，
    並另行發包，原告應待新承包商完成後續工程並經本局核算
    相關支出及損失後，始得請領報酬。
  (三)被告終止系爭契約後，原告未完成工作雖有部分無繼續施作
　  必要，但部份工作仍須繼續施作，故被告重新發包予他廠商
    施作，並無政策變更問題。況系爭契約條款第17.2項規定「
    契約因政策變更，立約商依契約繼續履行反而不符公共利益
    者，本局得報經上級機關核准，終止或解除部份或全部契約
    ，並補償立約商因此所生之損失（不包括所失利益）。」被
    告未報經上級機關核准，無可能以政策變更終止契約。
  (四)原告施作路基版60M×0.8M×4M部分，未於灌漿前檢送灌漿
    計畫予設計單位聯合大地公司審核，且基盤混凝土版長度、
    厚度、寬度依約依序為60、0.8、4公尺，原告施作厚度僅
　　67公分，尚未改善。原告又未證明符合系爭契約所規範之壓
　  密試驗（不得少於AASHTO改良壓實試驗錘重10磅，錘落高度
    18吋，層數5層下最大密度95%）（見卷2第60頁），不得請
    求報酬。至被告職員周瑞江簽名目的在確認原告進確有進行
    灌漿補強，非驗收工作。又被告爭執「基盤混凝土版」下
　  方之「路基版」是否堪用，而原告提出之鑑定報告係就「基
    盤混凝土版」進行檢測，未檢測下方「路基版」之安全結構
    。
　(五)被告於95年7月17日終止契約，於95年7月27日與原告辦理點
　　交，非另為終止之意思表示。且查民法第511條規定係定作
　  人於承攬人工作未完成前，認工作之繼續進行對其已無利益
    ，得不具理由隨意終止契約，但為保護承攬人因此遭受之不
    利益，故賦予承攬人損害賠償請求權。若定作人以承攬人有
    可歸責之重大事由而終止契約，與民法第511條規定有間，
    自無該條之適用。是被告本於系爭第17.1.5條規定終止契約
    ，無由轉換為因政策變更或依民法第511條終止契約。
  (六)兩造雖於95年7月27日確認ψ50CM預壘樁（含空打）數量7,1
    16公尺。但被告嗣後認為有誤，要求再做確認，經兩造於96
    年3月29日確認數量6,464公尺，並合意按實作數量計價，變
    更系爭契約第2.1.1條約定。
  (七)自認工區留置土方21,976立方米，但被告委託訴外人唯翔營
    造有限公司搬離。至卷2第86頁趕工計劃書記載「整地開挖
　　由原來一部挖土機增加為三部，以利土方之小搬運」，乃原
　  告復工後為趕工而擬採取之措施，此觀其同時記載「本工程
    於95年4月3日復工後，由於考量整體計畫有新線切換時程之
    之壓力故編制本趕工計劃書，以期如期切換，採取之措施如
    下」即明。
  (八)按民法第229條第2項、第3項規定，如認原告催告被告給付
    報酬，生催告之效力，亦應自催告期限屆滿翌日起即95年11
    月24日開始計算遲延利息。
  (九)系爭契約第11.5.4條約定：「履約保證金於有效期間屆滿前
    ，如全部契約標的經本局收受並驗收合格，或在履約保證金
    有效期屆滿時無待解決之事項者，本局將無息發還；但有到
    貨後經驗收不合格或待解決之事項者，本局將暫予扣留履約
    保證金，俟有關損失索賠圓滿解決後始予發還。」原告於契
    約終止前未完成50cm預壘樁工作，應賠償被告損害，被告自
    得扣留履約保證金。
  (十)聲明：
　1.認諾原告請求系爭審議費用30,000元及其利息部分訴訟。
  2.原告其餘之訴駁回。
　3.如受不利判決，願供擔保，請准免為假執行。
三、兩造不爭執之事實如下：
  (一)兩造於94年7月15日訂立「臺灣鐵路更新結構計畫（K1＋850
　　～K2＋460）路基工程）」契約，預定於94年10月15日完工
  　。因可歸責於被告之事由，施工動線與他案工程土方堆置區
    相重疊，致工程無法進行，自95年10月14日起至95年4月2日
    止停工。上開停工事由消滅後，原告於95年4月3日復工。被
    告於95年5月5日表示需辦理路基東側擋牆之變更設計，迄95
    年5月15日核定通知原告。被告復於95年7月7日將原設計無
    碴軌道型式變更為Ｕ型混凝土版石碴軌道，而追減系爭契約
    預定施作之「排樁頂端之基盤混凝土」工作。嗣被告於95年
    7月17日發函予原告表示「因可歸責於立約商之事由，工程
　　進度嚴重落後達46%，致延誤履約期限，情節重大，本局依
　  工程採購契約第17.1條第1項第5款及政府採購法第101條第1
    項第10款與貴公司於95年6月5日終止契約」、「95年4月3日
    復工後，至95年6月5日進度嚴重落後，預定進度66%、實際
    進度20%」，並欲刊登政府採購公報。原告依同法第102條第
    2項規定向行政院公共工程委員會申訴。該會於95年2月2日
　　審議撤銷原異議處理結果，其判斷理由記載「本工程因他案
　  隧道工程土方作業造成無法施工之影響，至95年3月31日始
    將施工現場點交予申訴廠商，申訴廠商自同年4月3日復工進
    場施作，雖因現場地形地貌改變、與原設計圖說不符，惟申
    訴廠商自復工以後即加派人力、機具全力趕工，至95年6月1
    7日日工程進度已由原來17.5%趲趕至43.7%，擋牆工程已全
    部完成，預壘樁工程亦將近完成。然招標機關95年6月8日指
    示申訴廠商暫停施作路基RC版部分，復因此項目於整體工程
    所佔權重比例最多，導致整體工程進度深受影響。迄到95年
    7月7日招標機關因政策變更理由，未施作部分已無再施作之
    必要，進而通知申訴廠商自同年6月5日終止契約，但基於申
    訴廠商業已自行趕工，排除進度落後之情形，且就工程項目
    能施作部分均已施作完成，招標機關於預審會議並表示申訴
    廠商於離場時，已無進度落後情事。是以，本件申訴廠商並
    無本法第101條第1項第10款規定之情事．本件申訴廠商固有
    進度落後情形，惟衡酌全案事實，均屬非可歸責於申訴廠商
    之事由．．」。兩造於96年7月27日辦理終止契約後之現場
    點交作業，被告並已重新發包予第三人接續工作。
  (二)原告於95年11月16日寄台北榮星郵局第1742號存證信函予被
    告，記載「本公司就貴局未給付之工程價款及辦理工期與契
    約項目之變更，已為數次催告通知，貴局迄至今日仍未完成
    任一事項，是本公司依民法第507條第2項之規定，終止本工
    程契約，貴局亦應於七日內給付工程價金34,544,059元、所
    受損害6,502,698元，及為申訴之必要費用30,000元」
  (三)原告以合作金庫總行簽發，發票日96年7月25日，面額5,570
    ,000 元之支票繳納系爭契約之履約保證金予被告，經被告
    提示兌現。
  (四)以上事實，有原告提出之工程契約、行政院公共工程委員會
    函、存證信函、被告函、審議判斷書、工程期限變更報告書
    、審計部交通建設審訊處抽查工程缺失檢討報告書、履約保
    證金連帶保證書、支票、繳納各項保證金清單（見支付命令
    卷、卷1第13至16、82至92、102至107、109至113、160至18
    1、184至186、188至193頁、卷2第23至26、73至77頁）可稽
    。
四、按民事訴訟法第384條規定：「當事人於言詞辯論時為訴訟
    標的之捨棄或認諾者，應本於其捨棄或認諾為該當事人敗訴
    之判決。」、第389條第1項第1款規定：本於被告認諾所為
    之判決，法院應依職權宣告假執行。查原告本於政府採購法
    第85條第1項、第3項規定，請求被告償付審議必要費用30,0
　　00元，及自95年7月25日起自清償日止按年息5%計算之利息
　  部分，為被告認諾，爰判決原告此部分請求為有理由，應予
    准許，並依職權宣告准予假執行。被告就此假執行之宣告，
    陳明願供擔保，聲請免假執行，核無不合，爰酌定相當擔保
    金額准許之。
五、關於被告本於系爭契約第17.1條第1項第5款、政府採購法第
    101條第1項第10款規定終止契約，是否有理由之爭點，論述
    如下：
　(一)系爭契約第17.1條第1項第5款約定因可歸責於原告之事由，
　  致延誤履約期限，情節重大者，被告得通知原告終止契約。
　　政府採購法第101條第1項第10款規定因可歸責於廠商之事由
　  ，致延誤履約期限，情節重大者，機關應將其事實及理由通
    知廠商，並附記如未提出異議者，將刊登政府採購公報。
　(二)被告抗辯：95年4月3日復工後，伊重新規劃施工進度，預定
　  95年5月30日完成69.6%，95年6月5日完成75%，完工期限95
    年6月30日，但原告於95年5月30日僅完成22.189%，於95年6
    月5日僅完成43.4%等語，固據被告提出監工日報表為證（卷
    1第137、138頁）。惟原告主張該遲延事由非可歸責於原告
    ，自應由原告就所主張之事實負證明之責。
　(三)原告陳稱被告迄95年7月17日仍未遷移電務設施，阻礙其完
　  工等語，為被告自認，可見原告未能依限完工之原因之一為
    被告未履行遷移電務設施之協力行為，顯非可歸責於原告，
    完工期限自應據以延展。則原告於施工期間雖有進度落後情
    形，其非不得利用該工期展延期間趕工以追上進度。又上開
    審議判斷認定被告於95年7月7日追減系爭契約預定施作之「
    排樁頂端之基盤混凝土」工作，原告未施作部分已無再施作
    之必要等語，有原告提出被告專工軌字第0950003517號函載
    明被告於95年7月7日指示原設計無碴軌道型式變更為Ｕ型混
    凝土版石碴軌道，並追減系爭契約預定施作之「排樁頂端之
    基盤混凝土」工作為憑（卷1第184至186頁），則斯時原告
    是否存在進度落後情形，原告是否不可能依限完工，尚非無
    疑。是被告遽於95年7月17日以原告延誤履約期限為由終止
    契約，有率斷之虞。
　(四)上開審議判斷認定原告進度落後，乃因被告點交給其施作之
　  現場地形地貌改變，與原設計圖說不符；被告於95年6月8日
    指示原告暫停施作路基RC版部分工作，而該工作項目佔整體
    工程權重比例最多，影響整體工程進度所致。核與被告於95
    年5月15日以專工土字第0950002470號函通知原告核定變更
    路基東側擋牆設計，其內記載因系爭工程歷經基隆河治理計
    畫中多件工程施工後，其地形現況與設計時差異甚大，為符
    合實際施作需要而辦理變更設計等字相符（卷2第23至26頁
    ）。被告提出中升工程顧問股份有限公司95年4月3日中升（
　  95）監字第0950403號函所附隧道北口北側工區點交現場會
    勘記錄，雖記載「竹仔嶺隧道北洞口北側土方高程經現場會
    勘已恢復至唯翔營造進場前原地貌」字樣（卷1第338至340
    頁），但北洞口北側土方高程未涵蓋系爭工程全部工區，且
    與被告嗣後所發專工土字第0950002470號函所述情節迴異，
    自應以後者為可採。足見被告抗辯其於復工時點交給原告之
    現場地形地貌與原設計圖說相符云云，委無可取。原告主張
    進度落後非可歸責於渠，堪予採信。
　(五)綜上，原告並無系爭契約第17.1條第1項第5款、政府採購法
　  第101條第1項第10款所定情事，被告於95年7月17日據各該
    規定為終止系爭契約之意思表示，顯然未合，不生終止之效
    果。
六、關於被告本於系爭契約第17.1條第1項第5款所為終止契約之
    意思表示尚有未合，能否轉換認為其係行使民法第511條法
    定終止權，或行使系爭契約第17.2條第1項約定終止權之爭
    點，論述如下：
　(一)被告行使系爭契約第17.1條第1項第5款之終止權，其法律效
　　果為同條第2項所定「本局得自通知立約商終止或解除契約
　  日起，扣發立約商應得之工程款，包括尚未領取之工程估驗
    款、全部保留款等，並不發還立約商之履約保證金。至本契
    約經本局自行或洽請其他廠商完成後，如扣除本局為完成本
    契約所支付之一切費用或損失、損害後有剩餘者，本局應將
    差額給付立約商。如有不足者，立約商及其連帶保證人應將
    該項差額賠償本局。」。被告如行使系爭契約第17.2條第1
    項之終止權，其法律效果為被告應補償立約商因此所生損失
    （不包括所失利益）；立約商已完成且可使用之履約標的，
    依契約價金給付；僅部分完成，尚未能使用之履約標的，得
    洽請立約商繼續完成，依契約價金給付，或停止工作，但給
    付已支出之費用及合理利潤。被告如行使民法第511條終止
    權，其法律效果則為應賠償承攬人因契約終止而生之損害。
    是各該被告之終止權雖均足使系爭契約消滅，惟兩造因而所
    享有或負擔之權利義務顯有不同，被告行使系爭契約第17.1
    條第1項第5款約定終止權，但其要件不合，應認僅不生契約
    終止之效果，無從逕轉換為被告有行使民法第511條法定終
　　止權及系爭契約第17.2條第1項約定終止權之意思。
　(二)按所謂默示之意思表示，指依表意人之舉動或其他情事，依
　  社會觀念，足以間接推知其效果意思者而言。查被告於96年
    7月17日為終止契約之意思表示後，兩造於96年7月27日辦理
    終止契約後之現場點交作業，被告亦將系爭工程重新發包予
    第三人接續工作，乃係兩造誤認系爭契約業於96年7月17日
    終止所致，被告並無以點收或重新發包行為，間接對原告另
    為終止契約之意思表示，是原告主張被告之行為發生默示終
    止系爭契約之效力云云，委無可取。
　(三)被告於96年7月7日追減排樁頂端之基盤混凝土尚未施作部分
　  工程之會議中，作成「該工程請台北施工隊儘速辦理結案」
    結論（卷1第186頁）。上開審議判斷理由認定此乃被告變更
    政策而終止契約。然查，被告乃為實踐「臺灣鐵路更新結構
    計畫」政策而發包系爭工程，至於工程進行中，被告將原設
    計無碴軌道型式變更為Ｕ型混凝土版石碴軌道，而追減「排
    樁頂端之基盤混凝土」工作，屬變更設計（工法）而辦理工
    程減帳問題，上開政策並無改變，顯與系爭契約第17.2條所
    謂「政策變更」無涉。況上開會議結論載明尚待台北施工隊
    辦理結案手續，嗣後被告未本於系爭契約第17.2條第1項辦
    理契約終止，而係本於系爭契約第17.1條第1項第5款為終止
    意思表示，是原告主張上開會議結論可推論被告有行使系爭
    契約第17.2條第1項終止權之意思云云，難以憑採。上開審
    議判斷理由既於法不合，無從拘束本院及兩造。
七、關於原告於95年11月16日為終止契約之意思表示是否生終止
    效果之爭點，論述如下：
　　按民法第507條第1項規定：「工作需定作人之行為始能完成
  　者，而定作人不為其行為時，承攬人得定相當期限，催告定
    作人為之。」、第2項規定：「定作人不於前項期限內為其
　　行為者，承攬人得解除契約。」其立法理由為「工作須定作
　  人之行為，如須由定作人供給材料，或由定作人指示，或須
    定作人到場，例如寫真畫像之類，始得完成者，定作人不為
　　其行為，即無由完成工作，遇有此種情形，不得不保護承攬
  　人之利益。而保護之法，莫若使其可向定作人定相當期間，
    催令追完其行為，若不於此期間內追完者，自應予以解約之
    權。」查原告於95年11月16日本於上開規定為終止契約之意
　  思表示，然其所指摘被告未給付工程價款、辦理工期與契約
    項目變更等節，均不致影響原告繼續完成原定工作，自非上
    開規定所指定作人之協力行為。原告復未舉證證明其曾定相
    當期限催告被告為何種協力行為，其依民法第507條第2項規
    定為終止契約之意思表示，尚有未合，不生終止之效果。
八、關於原告請求被告給付附表一至三之報酬及價金部分，論述
    如下：
  (一)被告非依系爭契約第17.2條約定終止契約，經本院認定在案
    ，則原告本於系爭契約第17.2條請求被告就已完成工作及進
    場材料給付報酬及價金，顯然無據。
　(二)兩造所為終止契約之意思表示，均不生終止效果，系爭契約
    仍然存續。惟按民法第225條第1項規定：「因不可歸責於債
    務人之事由，致給付不能者，債務人免給付義務。」查被告
    於95年7月7日變更設計而追減原告尚未施作之「排樁頂端之
    基盤混凝土」工作，被告嗣後點收原告已施作之工作及進場
    之材料，並重新發包予第三人接續施作，原告自無可能再進
    場施工而陷於給付不能，且此事由不可歸責於原告，原告當
    可免除繼續給付之義務，視同其已竣工，則原告請求被告依
    約估驗、驗收及辦理工程結算，洵無不合。
　(三)按系爭契約第2.2條約定：「本工程自開工日起，每15日估
　  驗計價撥付估驗款一次」、第2.3條約定：「本局於每期支
    付上項估驗款時，應扣除5%作為保留款，並於該工程完成本
    局驗收合格後，辦妥工程保固金之繳納後，一次無息結付尾
    款。」查兩造於95年7月27日點交現場後，原告於95年8月31
    日發函請求被告辦理估驗計價。兩造乃於95年9月20日就點
    交數量之爭議再次確認，被告並表示同意給付或減除之工作
    項目，及要求原告改善之工作項目，另指示聯合大地工程顧
    問股份有限公司辦理預算變更以憑辦理後續作業。兩造再於
    96年3月29日簽認變更工程項目預算金額及確認完成之工作
    項目及進場材料等之數量，有原告提出之函文（卷1第194、
    93至101頁），暨被告提出之簽認單可憑（卷2第52至55頁）
    ，堪認被告已驗收原告施作之工作及進場材料。則原告本於
    上開約定請求被告給付報酬及價金，非無理由。
　(四)被告自認附表一二實質真正，則原告請求被告給付28,527,2
　  65元、3,472,010元，為有理由。又原告主張系爭契約附件
　　詳細價目表記載ψ50CM預壘樁（含空打）預估數量6,919公
　  尺，兩造於95年7月27日確認實際施作7,116公尺，且縱認實
    際施作數量6,464公尺，依系爭契約第2.1.1條約定，該減少
    部分不超過契約預定數量之10%，被告仍應按契約價金給付
    云云，固據原告提出契約條款、詳細價目表、被告函為證（
    卷1第17、18、99頁）。然查，被告抗辯：兩造於95年7月27
    日確認數量後，伊對數量7,116公尺仍有爭執，兩造遂於96
    年3月29日再次確認施作數量6,464公尺，並合意按實作數量
    計價，變更系爭契約第2.1.1條約定等語，亦有上開簽認單
    為憑（卷2第52至55頁），堪認兩造以96年3月29日之約定變
    更原契約及95年7月27日之估驗結果，因認被告之抗辯為可
    採，原告主張被告應再給付ψ50CM預壘樁（含空打）數量45
    5公尺之報酬，及其衍生之承包商利稅及管理費、勞工安全
    衛生管理費、工程品質管制及檢驗管理費、環保防治措施施
    工費、工程營造綜合保險費、營業稅，均無理由。
  (五)被告自認原告施作附表三所示60M×0.8M×4M路基版工作，
    惟抗辯：原告未於灌漿前檢送灌漿計畫予設計單位聯合大地
    公司審核，所施作之基盤混凝土版厚度未達約定之80公分，
　　，且未提出符合系爭契約所規範之壓密試驗報告云云。經查
　  ，原告主張：兩造原約定以原土（即開挖工區之土方）回填
    ，因無法達到系爭契約所規範之土壤壓密狀態，被告於95年
　  5月25日指示原告改以灌漿改善地質補強地盤承載力，未要
    求原告於施工前製作灌漿計畫書交被告審查，原告依該指示
    完工，經被告之程師周瑞江於95年6月11、12日簽認，再經
    臺北土木技師公會鑑定已達安全標準等語，業據原告提出95
    年5月25日「台北施工隊重大工程執行情形追蹤檢討會會議
    記錄」，記載「有關施作60mRC版下路基工程未能施作壓密
    乙案，聯合大地工程顧問公司同意灌漿改善地質，其費用由
　　慶耀營造有限公司支付」及提出照片、台北市土木技師公會
  　函為憑（卷1第20至25頁、卷2第34至40頁），被告復未證明
    其曾要求原告事先送審灌漿計畫書，則被告於原告施作後始
    以其未提呈灌漿計畫書為由，拒絕計價，顯違反誠信原則。
    再查，原告提出95年8月31日發給被告之慶耀鐵路橋字第950
    831號函及現場測量照片，顯示原告已修補基盤混凝土版厚
    度未達約定80公分之瑕疵（卷1第194至196頁），被告對該
    文書之形式真正並未爭執，自不得再執此拒絕計價付款。又
    查，被告提出系爭契約附件施工說明書，固規範路基版應作
    壓實密度試驗（卷2第60頁），然該試驗係針對以原土（即
    開挖工區之土方）回填之設計所為規範，被告既變更設計，
    改以灌漿補強，自無再要求原告提出合於上開壓實密度試驗
    規範之理。
  (六)綜上，原告本於系爭契約第2.3條約定，請求被告給付附表
    一二四之報酬及價金，為有理由，應予准許。又原告於95年
    8月31日請求被告辦理估驗計價，被告即據以辦理估驗、計
    價及驗收手續，迄96年3月29日兩造作成上開簽認單時始完
    成驗收，被告顯無故意拖延情事，無可類推適用民法第101
    條第1項規定，視為96年3月29日前驗收合格，原告可行使報
    酬及價金給付請求權。再查，原告於95年11月16日雖以上開
    台北榮星郵局第1742號存證信函催告被告於七日內給付報酬
    及價金，惟斯時兩造尚未完成驗收手續，自不因此催告而令
    被告負遲延給付責任。是原告主張被告自95年7月25日起負
    遲延給付責任，尚無可採，應認被告自96年3月30日起始負
    遲延之責。從而原告請求被告給付33,399,181元（28,527,2
    65+3,472,010+1,399,906），及自96年3月30日起自清償日
    止按年息5%計算之利息，為有理由，應予准許，超過部分之
    請求，為無理由，應予駁回。原告及被告分別陳明願供擔保
    ，聲請宣告假執行及免假執行，就上開原告勝訴部分，核無
    不合，爰分別酌定相當擔保金額准許之。就上開原告敗訴部
    分，其假執行之聲請失所附麗，應併予駁回。
九、關於原告本於系爭契約第17.2條約定、民法第511條、第509
    條規定，請求被告賠償其於停工期間支出之費用3,744,914
　　元、原告施作土方小搬運工作所生費用935,221元，或賠償
　　系爭契約附件詳細價目表所定原告之承包利潤及管理費4,67
　  7,921元部分，論述如下：
　(一)被告非依系爭契約第17.2條約定、民法第511條規定終止契
　  約，經本院認定在案，則原告本於系爭契約第17.2條約定、
    民法第511條規定，請求被告賠償上開損害，顯然無據。
  (二)按民法第509條規定：「於定作人受領工作前，因其所供給
　　材料之瑕疵或其指示不適當，致工作毀損、滅失或不能完成
　  者，承攬人如及時將材料之瑕疵或指示不適當之情事通知定
    作人時，得請求其已服務勞之報酬及墊款之償還，定作人有
    過失者，並得請求損害賠償。」是承攬人行使此損害賠償請
    求權之要件之一為工作毀損、滅失或不能完成。查原告主張
    被告指示不當，其理由為被告明知系爭工程之施工動線與他
    案工程土方堆置區相重疊，仍執意通知原告進場施工。然查
    ，該障礙雖導致原告無法全面按既定順序施工，且必須暫時
    停工，惟原告於該障礙排除後，非不得繼續完成工作，換言
    之，被告指示原告進場之時點固然不當，但不至使系爭承攬
    工作發生毀損、滅失或不能完成情形，自與上開規定要件不
    合，原告據以請求被告賠償損害，應無理由。
  (三)綜上，原告此部分請求為無理由，應予駁回。原告聲請宣告
    假執行，失所附麗，應併予駁回。
十、關於原告請求被告返還返還履約保證金5,570,000元部分，
    論述如下：
  (一)按系爭契約第11.5.4條約定：「履約保證金於有效期間屆滿
    前，如全部契約標的經本局收受並驗收合格，或在履約保證
    金有效期屆滿時無待解決之事項者，本局將無息發還；但有
    到貨後經驗收不合格或待解決之事項者，本局將暫予扣留履
    約保證金，俟有關損失索賠圓滿解決後始予發還。」、第11
　　.5.5 條約定：「履約保證金，除契約另有規定或有不予發
　  還之情形者外，於符合發還條件且無待解決事項後無息發還
    。」查被告已於96年3月29日驗收原告之工作，經本院認定
    在案。被告雖抗辯原告於契約終止前未完成50cm預壘樁工作
    ，應賠償伊之損害，伊並得扣留履約保證金云云，惟查，原
    告未繼續施工，肇因於被告片面非法終止契約，並要求原告
    點交現場工作、材料，再重新發包予第三人接續施作，致原
    告給付不能，而免除其繼續給付之義務，自應由被告承擔上
    開工作未全部完成之損害，被告所辯無可採信，原告得請求
    被告返還履約保證金。
  (二)被告於96年3月29日完成驗收手續時，原告即得請求被告返
    還履約保證金。惟原告係於96年7月25日始兌現面額5,570,0
    00元之履約保證金支票予被告，故原告自96年7月26日起始
    因被告未返還保證金而受損害。是原告本於上開約定，請求
    被告給付5,570,000元，及自96年7月26日起自清償日止按年
    息5%計算之利息，為有理由，應予准許，超過部分之請求，
    為無理由，應予駁回。原告及被告分別陳明願供擔保，聲請
    宣告假執行及免假執行，就上開原告勝訴部分，核無不合，
    爰分別酌定相當擔保金額准許之。就上開原告敗訴部分，其
    假執行之聲請失所附麗，應併予駁回。
十一、兩造其餘攻擊、防禦方法及提出之證據，於判決結果無礙，
    爰不一一論述。
十二、結論：原告之訴為有一部理由，一部無理由，依民事訴訟法
    第384條、第79條、第83條第1項、第389條第1項第1款、第3
    90條第2項、第392條第2項，判決如主文。
中　　華　　民　　國　　96　　年　　9　　月　　26　　日
                  民事第五庭    法　官　翁昭蓉
以上正本係照原本作成
如對本判決上訴，須於判決送達後20日內向本院提出上訴狀
中　　華　　民　　國　　96　　年　　9　　月　　26　　日
                    　　　　　　書記官　黃瓊玉
